【裁判字號】    94,訴,2823
【裁判日期】    950629
【裁判案由】    水利法
【裁判全文】
臺北高等行政法院判決
                                     94年度訴字第2823號
                              .
原      告  甲○○
訴訟代理人  侯俊安律師
被      告  經濟部
代  表  人  乙○○(部長)
訴訟代理人  丙○○
            丁○○
            戊○○
上列當事人間因水利法事件，原告不服行政院中華民國94年7月
5日院臺訴字第0940086503號訴願決定，提起行政訴訟。本院判
決如下：
    主  文
原告之訴駁回。
訴訟費用由原告負擔。
    事  實
一、事實概要：原告未經主管機關核准，即擅自於南投縣集集鎮
    ○○○段濁水溪河川區域內（以下簡稱系爭地點）堆置土石
    ，經被告所屬水利署第四河川局（以下簡稱第四河川局）於
    防汛期間93年11月19日查獲，移由被告審理結果，以其違反
    水利法第78條之1第3款規定，乃依同法第92條之2第7款規定
    ，於94年3月14日以經授水字第0948400469號處分書核處原
    告罰鍰新台幣（下同）180萬元。原告不服，提起訴願，亦
    遭決定駁回，遂向本院提起行政訴訟。
二、兩造聲明：
  (一)原告聲明：
    1.訴願決定、原處分均撤銷。
    2.訴訟費用由被告負擔。
  (二)被告聲明：
    1.駁回原告之訴。
    2.訴訟費用由被告負擔。
三、兩造爭點：原告是否確有未經申請許可即於系爭地點堆置土
              石之行為？
  (一)原告主張之理由：
    1.本件原告為訴外人新旭台實業股份有限公司（以下簡稱新
      旭台公司）之員工，該公司於93年10月15日與第四河川局
      訂定「陳有蘭溪郡坑溪匯流處至濁水溪匯流處（八工區）
      疏濬工程併辦土石標售（收入部分）」工程土石標售契約
      書（以下簡稱土石標售契約書），依該契約有採取砂石之
      權利，且上開契約之補充說明書第25項亦明定「廢棄物及
      砂石臨時暫置區：本計畫所需處理之廢棄物、淤泥砂石等
      如含水量過大，運輸時有影響環保法令相關規定之虞者，
      廠商得依法向主管機關申請同意在不影響水庫或河防安全
      之地區暫時存放，．．．」，故原告於系爭地點採取或堆
      置土石應屬合法。經查第四河川局取締當天上午10時許，
      南投縣政府警察局集集分局（以下簡稱南投集集警分局）
      集集派出所所長張志常以原告涉嫌盜採砂石，須接受調查
      為由，命令原告不得載運砂石離開現場，待原告釐清係依
      土石標售契約書採取砂石後，已近晚間11點，詎被告竟以
      原告未經許可於系爭地點堆置砂石，違反水利法第78條之
      1 第3款規定，依同法第92條之2第7款規定，核處原告罰
      鍰。事實上，原告並非堆置土石，而係於採取砂石之載運
      過程中短暫處理放置，作業時間僅2天，並無被告所稱堆
      置土石之行為，況有關土石堆置高度之限制，並未於契約
      書中約定，足見被告處分之依據與事實不符。退步言，縱
      有系爭堆置土石之違章行為，原告亦僅係受新旭台公司指
      示於現場指揮砂石車進出事實，實際行為人應為駕駛怪手
      之司機，故被告應以新旭台公司或挖取砂石堆置之怪手司
      機為處罰對象，而非原告。
    2.次查依被告當時測繪之測量圖籍成果所示，堆置面積有
      2630平方公尺、高度0.8公尺，堆積之數量有2235立方公
      尺，然以上數據如何測得，且測得之水準高程係依據何處
      起算，是否已涵蓋原有地形高程所得來之數據，被告應具
      體說明解釋，否則上開數據極有可能係被告為滿足處分要
      件而恣意擴大所得。又縱依上開測繪之面積及高度計算，
      長方體之計算公式為底面積乘以高度，即數量應為2104立
      方公尺（2630×0.8=2104），系爭地點堆置之土石係怪手
      自河床挖取後，於運載前暫時堆置，中間有許多空隙，且
      四周亦為錐體之形狀，故被告之計算有誤，砂石之體積應
      不足2000立方公尺，依被告所屬水利署辦理違反水利法案
      件罰鍰金額裁罰基準（以下簡稱裁罰基準）「違反第七十
      八條之一第三款、第七十八條之三第二項第三款規定，未
      經許可採取或堆置土石者，裁罰金額為一百萬元以上五百
      萬元以下。裁罰基準：一、．．．堆置土石在一千立方公
      尺以下者，罰一百萬元，每增加一千立方公尺（不足一千
      立方公尺，以一千立方公尺計之）加罰十萬元。」規定，
      可再減少10萬元。另當時之現場會勘，被告未敘明原告係
      如何違反水利法相關規定，亦無事前宣告原告應注意之權
      益及違反水利法具體事證，便向原告陳述僅須於未填寫任
      何文字之取締紀錄簽名即可，被告事後依此取締紀錄作為
      處分之依據，顯然不法。綜上所述，原處分顯有違誤，應
      予撤銷。
  (二)被告答辯之理由：
    1.按「河川區域內之下列行為應經許可：．．．三、採取或
      堆置土石。」、「有下列情形之一者，處新臺幣一百萬元
      以上五百萬元以下罰鍰：．．．七、違反第七十八條之一
      第三款、第七十八條之三第二項第三款規定，未經許可採
      取或堆置土石者。」，分別為水利法第78條之1第3款、第
      92條之2第7款所明定。
    2.本件原告未經許可，於系爭地點堆置土石數量約2235立方
      公尺，經第四河川局巡防員於93年11月19日23時查獲，因
      已違反水利法第78條之1第3款規定，被告乃依同法第92
      條之2及裁罰基準之規定，於94年3月14日以經授水字第
      0948400469號處分書核處原告罰鍰180萬元，有經原告簽
      名捺印之第四河川局93年11月19日取締紀錄附卷可稽。茲
      原告訴稱略謂，依被告當時之測量圖籍成果所示，數量僅
      約2630平方公尺，然以上數據如何測得，是否已涵蓋原有
      地形高程所得來之數據，被告應具體說明解釋，且所測得
      數據單位為平方公尺，而測量單位應屬體積單位，既非體
      積單位，何來堆置土石之數量，原告如何滿足堆置行為要
      件等語。經查原告堆置土石數量，經第四河川局現場測量
      結果，堆置面積約2630平方公尺，平均高度約0.85公尺，
      堆置數量約2235立方公尺，有現場位置圖可稽，非原告所
      稱僅有面積單位，且原告業於取締紀錄坦承堆置土石數量
      約2000立方公尺，故原告有於河川區域內堆置土石之行為
      甚明。
    3.至原告主張當時現場取締人員未敘明原告係如何違反水利
      法相關規定，亦無事前宣告原告應注意之權益及違反水利
      法具體事證，便向原告陳述僅須於未填寫任何文字之取締
      紀錄簽名即可，詎被告事後竟依此取締紀錄作為處分之依
      據，且被告前所承攬之陳有蘭溪疏濬工程，有准許將土石
      堆置於河川區域一節。經查本件現場取締紀錄載有「右列
      事項經查與事實相符，檢查人員在執行檢查時並無不法行
      為及造成任何財物損失，願無異議依法接受處分特具切結
      」等語，業經原告於該欄簽名、捺印，原告主張係於未填
      寫任何文字之取締紀錄簽名，顯不足採。另第四河川局因
      陳有蘭溪河道淤積致通洪斷面減少，為暢洩洪流，以維河
      防安全，乃據以辦理陳有蘭溪疏濬工程，原告將疏濬工程
      所挖取之土石堆於河川區域內，不僅不符該局辦理河川疏
      濬之目的，且嚴重影響排洪功能及危害河防安全，所稱准
      許將土石堆置於河川區域內，顯為推託狡辯之詞。綜上所
      陳，被告基於維護河川正常機能及河防安全之河川管理需
      要，依法所作處分並無違誤，原告之訴為無理由，應予駁
      回。
    理  由
一、本件起訴時被告代表人為何美玥，嗣於本件訴訟程序進行中
    變更為乙○○，茲由其聲明承受訴訟，核無不合，應予准許
    ，合先敘明。
二、按「河川區域內之下列行為應經許可：．．．三、採取或堆
    置土石。」、「有下列情形之一者，處新臺幣一百萬元以上
    五百萬元以下罰鍰：．．．七、違反第七十八條之一第三款
    、第七十八條之三第二項第三款規定，未經許可採取或堆置
    土石者。」，行為時水利法第78條之1第3款、第92條之2第7
    款分別定有明文。
三、次按當事人主張事實，須負舉證責任，倘其所提出之證據，
    不足為主張事實之證明，自不能認其主張之事實為真實。行
    政法院（現改制為最高行政法院）39年判字第2號著有判例
    。本件原告於93年11月19日遭查獲未經主管機關核准即擅自
    在系爭地點堆置土石，有第四河川局執行違反水利法現場取
    締紀錄、現場堆置地點測繪位置（堆置位置）圖暨現場照片
    影印等附卷可稽，原告雖對於上開時地遭警查獲一節並不爭
    執，惟以其係基於新旭台公司與第四河川局訂立之土石標售
    契約書之補充說明書第25項規定為之，但其係負責在現場指
    揮砂石車及怪手之運作，並非實際行為人，被告處罰之對象
    顯然有誤，且其並非堆置土石，僅係在採取砂石載運的程序
    中短暫處理放置，以便瀝乾剛挖起太溼的砂石，並無違章行
    為云云資為主張。經查系爭地點所坐落者係河川區域，而新
    旭台公司固確有與第四河川局就陳有蘭溪郡坑溪匯流處至濁
    水溪匯流處疏濬工程併土石標售訂有契約書，然其疏濬工程
    之地點距系爭地點約有10公里之遙，業經被告陳述綦詳，並
    經提出新旭台公司與第四河川局之工程契約書及土石標售契
    約書暨作業計畫書、臨時河床運輸便道位置平面圖及標示圖
    等為證，是系爭地點既非坐落於可以採取砂石之疏濬工程區
    域內，原告所稱因剛挖起之砂石太溼，遂短暫處理放置在一
    旁瀝乾云云，即與事實不符，本無可取，參以系爭堆置之砂
    石數量約達2235立方公尺，以25噸容量可容納14立方公尺砂
    石之砂石車計算，約需190台砂石車裝載，足見系爭堆置之
    砂石並非甫經採取，原告所言顯係為虛。且退步言，縱原告
    所言土石含水量大需瀝乾水再予運輸一節為真，惟自新旭台
    公司與第四河川局之工程契約書所附補充說明書第25項「廢
    棄物及砂石臨時暫置區：本計畫所需處理之廢棄物、淤泥砂
    石等如含水量過大，運輸時有影響環保法令相關規定之虞者
    ，廠商得依法向主管機關『申請』同意在不影響水庫或河防
    安全之地區暫時存放，．．．」規定觀之，其本應事先向主
    管機關「申請」核准暫時存放砂石（前提要件：在不影響水
    庫或河防安全之地區），亦無擅自堆置土石之理，遑論水利
    法第78條之1第3款明定於河川區域內堆置土石應經許可，工
    程契約書補充說明書第38項復規定「．．．不得將採取之土
    石堆置在河川區域內，．．．」等字樣，原告既係受僱於從
    事土石工程契約及標售契約之業者，衡之常情，當對上開強
    制規定及補充說明書約定事項知之甚詳，自不容諉為不知，
    加以新旭台公司於本件遭查獲後之93年12月13日始向第四河
    川局申請堆置後轉運一案（嗣經第四河川局以93年12月21日
    水四管字第09350103440號函予以否准），益徵原告確有未
    經申准即擅自堆置土石之事實，所稱係合法堆置土石云云，
    委無足採。第以系爭河川區域恰有堆置面積約2630平方公尺
    ，平均高度約0.85公尺，堆置數量約2235立方公尺之土石，
    與原告於遭查獲時所稱堆置轉運砂石數量約2000立方米等情
    大致相符，此對照現場堆置地點測繪位置（堆置位置）圖影
    本及第四河川局執行違反水利法現場取締紀錄亦明，原告主
    張測繪位置（堆置位置）圖僅有面積單位云云，殊有誤解，
    而所稱被告計算誤差云云則乏提出任何證據加以證明，自難
    採認。至原告所稱其並非實際行為人一節，經查新旭台公司
    負責人劉枝勇在95年5月5日於第四河川局執行違反水利法現
    場訪談時陳稱有雇用原告為土石標售契約書之工地代理人，
    但不知原告於93年11月19日將砂石放置於濁水溪柴橋頭段（
    即系爭地點）等語明確，有該訪談筆錄影本1份在卷可佐，
    原告空言主張行為人另有其人及在取締紀錄簽名時該紀錄係
    空白的等語，迄卻未提出任何積極證據以實其說，徵之前開
    判例，自難謂其已盡舉證責任，所言殊難採信。是本件姑不
    論系爭地點不在本件疏濬工程區域內及土石是否確有因含水
    量太大而需瀝乾方能運送之必要等項，原告未申經主管機關
    許可，即擅自於坐落河川區域內之系爭地點堆置土石，所為
    已然該當於水利法第78條之1第3款之規定，則被告據以處罰
    ，即非無憑。至原告聲請傳訊證人李耿賢、張志常等人，以
    資證明其採集砂石程序係經過渠等同意一節，經查原告未經
    主管機關核准即擅自在系爭地點堆置土石，已如前述，自無
    傳訊該等證人之必要，併此敘明。從而被告以原告未經申請
    許可即於系爭地點堆置土石，而予以課處罰鍰，所為處分，
    揆諸首揭法條規定，並無違誤，訴願決定予以維持，亦無不
    合，原告徒執前詞，訴請撤銷，為無理由，應予駁回。另兩
    造其餘之主張及陳述等，因與本件判決結果不生影響，爰不
    予一一指駁論述，附此述明。
據上論結，本件原告之訴為無理由，依行政訴訟法第98條第3項
前段，判決如主文。
中    華    民    國    95    年     6    月   29     日
                         第四庭審判長法  官  鄭忠仁
                                     法  官  畢乃俊
                                     法  官  林育如
上為正本係照原本作成。
如不服本判決，應於送達後20日內，向本院提出上訴狀並表明上
訴理由，如於本判決宣示後送達前提起上訴者，應於判決送達後
20日內補提上訴理由書（須按他造人數附繕本）。
中    華    民    國    95    年     6    月   29     日
                                     書記官  王英傑


司法院資訊處製作；財團法人民間司法改革基金會備份。
